臺灣臺北地方法院民事判決　　　　　　 95年度重訴字第904號
原　　　告　壬○○
　　　　　　辰○○
　　　　　　丑○○
共　　　同
訴訟代理人　陳欣佑律師
被　　　告　癸○○
訴訟代理人　卯○○○
被　　　告　乙○○
訴訟代理人　甲○○
被　　　告　子○○
　　　　　　丙○○○
　　　　　　辛○○
　　　　　　庚○○
　　　　　　己○○
兼　上三人
訴訟代理人　丁○○○
上列當事人間請求返還不當得利事件，本院於民國96年12月5日
辯論終結，判決如下：
    主    文
原告之訴及假執行之聲請均駁回。
訴訟費用由原告負擔。
    事實及理由
壹、程序事項：
一、被告子○○未於言詞辯論期日到場，核無民事訴訟法第386
    條各款所列情形，爰依原告之聲請，由其一造辯論而為判決
    。
二、按訴狀送達後，原告不得將原訴變更或追加他訴，但擴張或
    減縮應受判決事項之聲明者，不在此限，民事訴訟法第 255
    條第1項第3款定有明文。本件原告於95年6月14日起訴狀之
    聲明第1、2項原係請求「被告應連帶給付原告壬○○新台幣
    （下同）5,000,000元，及自民國94年3月30日起至清償日止
    ，按年息5%計算之利息」、「被告應連帶給付原告辰○○、
    丑○○5,000,000元，及自94年3月30日起至清償日止，按年
    息5%計算之利息」，嗣於96年5月17日變更其聲明而請求「
    被告應連帶給付原告壬○○5,883,333元，及自起訴狀繕本
    送達翌日起至清償日止，按年息5%計算之利息」、「被告應
    連帶給付原告辰○○2,941,667元，及自起訴狀繕本送達翌
    日起至清償日止，按年息5%計算之利息」、「被告應連帶給
    付原告丑○○2,941,667元，及自起訴狀繕本送達翌日起至
    清償日止，按年息5%計算之利息」，核屬訴之聲明之擴張及
    利息之減縮，依前揭規定，本院自應予以准許，合先敘明。
貳、實體事項：
一、原告主張：
（一）緣寅○○（大房）、劉國義（二房）、劉進明（三房）為
      兄弟，共有坐落台北縣中和市○○○段181地號、面積0.2
      555公頃之農地（下稱181地號土地），然是時僅寅○○具
      自耕農身分，三人協商將系爭土地信託登記於寅○○名下
      ，為保障劉國義及劉進明各房份權益，因劉國義辭世在先
      ，由劉國義之子劉獻昌、劉獻清及劉進明於民國65年間向
      台北縣中和鄉調解委員會聲請調解，與寅○○成立調解，
      調解內容為：「（1）兩造同意於64年12月20日以前將坐
      落中和鄉○○○段181地號、0.2522公頃（如附圖）分筆
      測量，圖示部分由劉進明取得，圖示部分由劉獻昌、
      劉獻清取得（即劉國義之房份），圖示部分由寅○○取
      得，兩造共同平均分擔費用後，同辦理假分，並由右列取
      得人分管耕作為業（2）本件土地現作為公園預定地，不
      管何時政府依法徵收或議購時，所得補償之地價不論若干
      ，均按三份分配之，由三房平均分配之（3）每年應納地
      稅不論若干，劉獻清等納三分之一，劉進明納三分之一，
      寅○○納三分之一，交由寅○○完納之，如任何人有拒納
      或短繳者，視為放棄本件土地取得權，絕無異議（4）本
      件土地不論何時，如能變更為建宅目用地或廢除公園預定
      地時，兩造應無條件申請分得之土地，辦理產權移轉登記
      ，其費用要各方負擔（5）寅○○須補償劉進明新台幣（
      下同）6萬元，劉獻清等二人3萬元，限於64年12月以前付
      給」，締約後劉進明、劉獻清及劉獻昌每年均依約繳納地
      價稅款，詎寅○○之繼承人即被告於94年間，未得劉獻清
      之繼承人即原告辰○○、劉獻昌之繼承人即原告丑○○、
      劉進明之繼承人即原告壬○○同意，逕將181地號土地所
      分割出之台北縣中和市○○○段181之51地號土地（下稱
      系爭土地）出售予第三人戊○○得款1,765萬元，調解書
      第2項約定因條件成就而生效，原告即取得分配請求權，
      是被告應依約分配出售價款5,883,333元予壬○○，2,941
      ,667 元予辰○○，2,941,667元予丑○○，然被告未按照
      調解書約定按房份分配價款，而將得款全數歸己，被告就
      原告所受損害應負債務不履行賠償責任。爰依調解書約定
      及繼承法律關係，請求被告如數給付，並自起訴狀繕本送
      達之翌日起至清償日止，按法定利率計算之利息等語。
（二）對被告抗辯所為之陳述：
      本件時效應自94年間被告出售系爭土地取得價金時起算，
      本件訴訟請求自未罹於時效。原告縱有未能全部繳納稅款
      情形，也不影響本件請求權之發生，至多僅有金額扣抵的
      問題。
（三）並聲明：（1）被告應連帶給付原告壬○○5,883,333元，
      及自起訴狀繕本送達翌日起至清償日止，按年息5%計算之
      利息。（2）被告應連帶給付原告辰○○2,941,667元，及
      自起訴狀繕本送達翌日起至清償日止，按年息5%計算之利
      息。（3）被告應連帶給付原告丑○○2,941,667元，及自
      起訴狀繕本送達翌日起至清償日止，按年息5%計算之利息
      。（4）願供擔保，請准宣告假執行。
二、被告辯稱：
（一）原告起訴主張寅○○、劉國義及劉進明共有系爭土地，而
      信託登記於寅○○名下云云，惟所謂共有，與土地登記簿
      謄本所載不符，而所謂信託登記，亦無證據足證，被告否
      認之。
（二）況依調解書第3項約定，劉獻昌、劉獻清及劉進明應按年
      分擔土地稅賦，若有拒納或短繳者，視為已放棄系爭土地
      取得權，原告雖主張其每年繳納地價稅款云云，然依原告
      所提收據，劉國義曾於65年11月17日繳交65年上半期乙期
      ，劉獻昌於70年5月4日繳納67年至69年止，共3年6期之田
      賦稅金，劉進明則僅於70年5月4日繳納67年至69年止，共
      3年6期之田賦稅金，足徵原告所言並非事實。準此，劉獻
      昌、劉獻清及劉進明既有拒納、短繳田賦稅金情事，則依
      約應已視為放棄該「土地取得權」，進而其繼承人自亦無
      依據「土地取得權」請求分配土地價金之權利，更無可能
      因被告價賣系爭土地而受有損害。而寅○○於80年11月25
      日所發板橋25支郵局第32號存證信函僅就房屋拆遷補償費
      為意思表示，並不及於系爭土地。
（三）原告主張分別因繼承繼受劉獻昌、劉獻清及劉進明之遺產
      ，惟原告無法舉證確認壬○○、辰○○、丑○○各為劉進
      明、劉獻清、劉獻昌之唯一繼承人，而劉國義尚有收養乙
      女劉阿錦，應與劉獻昌、劉獻清共同繼承，是原告起訴請
      求被告應向其等三人給付，於法不合。
（四）本件係私法買賣關係，與調解書第2項約定，於政府依法
      徵收或議購時所得補償之地價始由三房平均分配有別，被
      告所收取者，亦非「補償之地價」，自無依前開約定分配
      與原告之理，且系爭土地係道路用地，買賣價金甚低，原
      告竟稱買賣價金高達1,765萬元，被告否認之。縱設原告
      確因繼承而繼受劉進明、劉獻昌及劉獻清於64年間依調解
      書而取得之權利，然該權利於原告起訴前，早已罹於時效
      ，被告自可援引時效抗辯，拒絕給付等語，資為抗辯。
（五）並聲明：（1）原告之訴及假執行之聲請均駁回。（2）如
      受不利之判決，願供擔保請准宣告免為假執行。
三、兩造所不爭執之事項：
（一）劉獻昌、劉獻清及劉進明於64年11月25日向台北縣中和鄉
      調解委員會聲請調解，與寅○○成立調解，此有台北縣中
      和鄉調解委員會中調字第007號調解書可稽。
（二）系爭土地係67年8月3日自第181地號土地分割出，所有權
      人登記為寅○○，嗣因繼承所有權人登記為被告，此有土
      地登記簿可稽。
（三）被告於94年4月7日出賣系爭土地並移轉登記予戊○○，此
      有土地登記謄本、土地登記異動索引可稽。
四、得心證之理由：
（一）按不動產物權，依法律行為而取得設定、喪失、及變更者
      ，非經登記，不生效力；因繼承、強制執行、公用徵收或
      法院之判決，於登記前已取得不動產物權者，非經登記，
      不得處分其物權，民法第758條、759條分別定有明文。
（二）查系爭土地，係67年8月3日自同段181地號土地分割出，
      而181地號土地於35年7月7日第一次所有權登記時，原登
      記為游嘮、劉國義、劉進明、寅○○共有，其中游嘮應有
      部分二分之一、劉國義、劉進明及寅○○應有部分各六分
      之一，嗣於42年5月31日經政府依實施耕者有其田條例規
      定徵收，復於同年7月15日放領、登記為寅○○所有，為
      兩造所不爭執，並有土地登記簿在卷可稽。政府依實施耕
      者有其田條例規定徵收私有耕地，係屬原始取得，其權利
      之得喪變更，並不以登記為生效要件，最高法院72年度台
      上字第1277號判決可資參照，又耕地承領人辦竣承領手續
      後，縣（市）政府應即逕辦土地權利變更登記，發給土地
      所有權狀，42年1月26日公布同日施行、同年1月29日行政
      院令指定台灣省為施行區域、82年7月30日廢止之實施耕
      者有其田條例第22條第1項規定甚明，故游嘮、劉國義、
      劉進明及寅○○於42年5月31日經政府徵收後，即喪失坐
      落181地號土地之所有權，而由寅○○於42年7月15日辦竣
      承領手續時，原始取得181地號土地所有權，足堪認定。
      原告雖主張181地號土地係信託登記於寅○○名下云云，
      惟如前述，游嘮、劉國義、劉進明及寅○○就181地號土
      地之共有關係，既於42年5月31日經政府徵收後而消滅，
      且原告並無提出任何證據證明寅○○於42年7月15日所承
      領之181地號土地，實際上係劉國義、劉進明及寅○○所
      共有，而信託予寅○○，則其前開主張即難採信。
（三）次按當事人主張有利於己之事實者，就其事實有舉證之責
      任，民事訴訟法第277條前段定有明文；又上開所謂舉證
      係指就爭訟事實提出足供法院對其所主張者為有利認定之
      證據而言；且民事訴訟法如係由原告主張權利者，應先由
      原告負舉證之責，若原告先不能舉證，以證實自己主張之
      事實為真實，則被告就其抗辯之事實，即令不能舉證，或
      其所舉證尚有瑕疵，亦應駁回原告之請求，此為舉證責任
      分擔之原則，最高法院17年上字第917號判例參照。
（四）經查，劉進明、劉獻清及劉獻昌曾於64年11月25日與寅○
      ○經台北縣中和鄉調解委員會調解成立，調解內容為「（
      1）兩造同意於64年12月20日以前將第181地號土地分筆測
      量，圖示部分由劉進明取得，圖示部分由劉獻昌、劉
      獻清取得（即劉國義之房份），圖示部分由寅○○取得
      ，兩造共同平均分擔費用後，同辦理假分，並由右列取得
      人分管耕作為業（2）本件土地現作為公園預定地，不管
      何時政府依法徵收或議購時，所得補償之地價不論若干，
      均按三份分配之，由三房平均分配之（3）每年應納地稅
      不論若干，劉獻清等納三分之一，劉進明納三分之一，寅
      ○○納三分之一，交由寅○○完納之，如任何人有拒納或
      短繳者，視為放棄本件土地取得權，絕無異議（4）本件
      土地不論何時，如能變更為建宅目用地或廢除公園預定地
      時，兩造應無條件申請分得之土地，辦理產權移轉登記，
      其費用要各方負擔（5）寅○○須補償劉進明六萬元，劉
      獻清等二人參萬元，限於64年12月以前付給」，此有台北
      縣中和鄉調解委員會中調字第007號調解書在卷可稽（見
      原證1），該調解並經本院於65年1月26日依法審核，准予
      核定。而經法院核定之民事調解，與民事確定判決有同一
      之效力，94年5月18日修正前之鄉鎮市調解條例第24條第2
      項前段定有明文。因此，寅○○、劉進明、劉獻清及劉獻
      昌成立前揭調解，該調解既經法院核定，已有與民事確定
      判決同一之效力。上述調解意旨係寅○○將承領之耕地指
      定範圍分配予劉進明、劉獻清及劉獻昌分管耕作並分擔地
      稅，倘劉進明、劉獻清、劉獻昌如期分擔地稅，181地號
      土地若經徵收或變價後，所得款項將按約定比例分配。由
      此可知，劉進明、劉獻清及劉獻昌需按期分擔地稅，始得
      就181地號土地（包含系爭土地）所變賣之價金按特定比
      例分配價金，甚為明確。
（五）本件原告主張系爭土地既經被告出賣予戊○○，基於調解
      書及繼承法律關係，享有分配價金之權限，自應由原告依
      民事訴訟法第277條所規定舉證責任分配之法則，就其等
      為劉進明、劉獻清、劉獻昌各房之繼承人，且有按期分擔
      地稅此一有利於己之事實負舉證之責任，原告固提出戶籍
      謄本、收據（見原證2）繼承系統表（見原證3）等為據。
      惟經本院綜觀卷內資料，並未發現足以佐證壬○○係劉進
      明繼承人之證據，壬○○可否依據該調解書主張權利，已
      非無疑。況該收據雖載明「茲收到民國65年上半期田賦稅
      金劉國義一房份... 」、「茲收到... 田賦稅金... 自67
      年起至69年止... 此據劉進明、劉獻昌先生... 」，至多
      僅能證明劉進明、劉國義及劉獻昌自調解成立時起至69年
      止，有按期分擔地稅之事實，除此之外，原告並未能提出
      證據證明其等或劉進明、劉獻清及劉獻昌，自70年起至94
      年被告出售系爭土地止之期間內，有如期繳付稅金予寅○
      ○或其繼承人，故難謂原告無「拒納或短繳地稅」之情事
      。從而，依系爭調解書之約定，原告既未能舉證其等或劉
      進明、劉獻清及劉獻昌確有如期分擔地稅乙事，即難逕認
      原告得享有系爭土地價金分配請求權之條件成就，是原告
      依調解書約定，請求被告分配系爭土地價金，自屬無據。
五、綜上所述，原告基於調解書及繼承法律關係，主張如訴之聲
    明所示，為無理由，應予駁回。又原告受敗訴判決，其假執
    行之聲請即失所依據，應併予駁回。
六、本件為判決之基礎已臻明確，兩造其餘之陳述及所提其他證
    據，經本院斟酌後，認為均於判決之結果無影響，亦與本案
    之爭點無涉，自無庸逐一論述，併此敘明。
七、據上論結，本件原告之訴為無理由，依民事訴訟法第78條，
    判決如主文。
中　　華　　民　　國　　96　　年　　12　　月　　19　　日
                  民事第六庭  法　官　蕭清清
以上正本係照原本作成。
如對本判決上訴，須於判決送達後20日之不變期間內，向本院提
出上訴狀。
中　　華　　民　　國　　96　　年　　12　　月　　19　　日
                              書記官　林秀娥
